臺灣彰化地方法院民事判決　94年度訴字第151號
原　　　告　己○○辛○○之承.
　　　　　　庚○○辛○○之承.
兼法定代理　丁○○辛○○之承.
人
前列三人共同
訴訟代理人　何崇民律師
前列三人共同
複 代理 人　丙○○
被　　　告　乙○○
上列當事人間請求分配合夥利益事件，本院於民國96年1月11 日
言詞辯論終結，茲判決如下：
    主  文
原告之訴及假執行之聲請均駁回。
訴訟費用由原告等連帶負擔。
    事實及理由
甲、程序部分
一、被告經合法通知，無正當理由未於最後言詞辯論期日到場，
    核無民事訴訟法第386條各款所列情形，爰依原告等之聲請
    ，由其一造辯論而為判決。
二、按訴狀送達後，原告不得將原訴變更或追加他訴，但請求之
    基礎事實同一者、擴張或減縮應受判決事項之聲明者、不甚
    礙被告之防禦及訴訟之終結者不在此限，民事訴訟法第255
    條第1項第2、3、7款定有明文。查本件原告原以辛○○名義
    ，依據合夥契約及不當得利之法律關係起訴請求被告應給付
    原告新台幣（下同） 3,848,760元，及自起訴狀繕本送達翌
    日起至清償日止，按週年利率百分之 5計算之利息；迨訴狀
    送達後，請求權基礎限縮僅依據合夥契約及繼承關係請求，
    並將聲明變更為被告應給付原告 3,207,300元，暨自起訴狀
    繕本送達之翌日起至清償日止，按年息百分之 5計算之利息
    ，因其請求之基礎事實、減縮聲明，核與前開法條相符，且
    不甚礙被告之防禦及訴訟之終結，原告上開訴之變更應予准
    許，合先敘明。
乙、實體部分：
壹、原告之聲明及陳述：
一、聲明：
(一)、被告應給付原告 3,207,300元，暨自起訴狀繕本送達之翌日
    起至清償日止，按年息百分之5計算之利息。
(二)、原告願供擔保，請准宣告假執行。
二、陳述：
(一)、緣原告之被繼承人辛○○與被告之父洪宗隆原係朋友關係，
    於民國 88年9月間，因被告之父洪宗隆得知聚隆化學纖維股
    份有限公司貨物運送業務公開投標，遂邀辛○○商談合夥事
    宜，經雙方約定：除各以臺灣銀行本票出資 1,500,000充作
    保證金外，並以共同出資所購買之車號FX-958、IPC-13、KV
    -3 91、HZ-165貨車4台，以及車號QG-21、PZ-23、PZ-26 號
    台板車共3台（下稱系爭貨車及板車），經營貨物運送業務
    ，兩造合夥事務於以靠行之連通貨運股份有限公司名義標得
    聚隆化學纖維股份有限公司貨物運送業務後，旋即選任被告
    之父洪宗隆執行合夥之事務，並聘僱訴外人甲○○、戊○○
    2 人為司機協助貨物運送事務，正式合夥事業之經營。詎料
    洪宗隆竟屢以貨物運送業務不佳，所得不足支付司機及基本
    開銷為由，自91年2月份起即不依約定為合夥盈餘之分配，
    更利用其為合夥事業執行人之便，獨攬合夥事業，斷絕原告
    之被繼承人辛○○參與，直至洪宗隆於93年7月間死亡後，
    被告乙○○明知其非合夥人亦無正當權源，卻仍接續其父對
    合夥事業之經營，並獨享合夥事業之盈餘，拒不返還予原告
    ，期間雖經辛○○及原告等屢催告洪宗隆、被告進行清算、
    分配上開期間之利潤以及返還合夥事業，惟均不獲置理。
(二)、被告應給付原告等91年2月份至洪宗隆93年7月間死亡期間（
    共計約30個月）之合夥分配盈餘：
１、按「合夥之決算及分配利益，除契約另有訂定外，應於每屆
    事務年度終為之」、「分配損益之成數，未經約定者，按照
    各合夥人出資額之比例定之」民法第676條、677條第1項定
    有明文；另按「按合夥事務之執行，得依約定，委任合夥人
    中之一人或數人執行之，此觀民法第671條第2項及第674條
    第1項規定自明。故執行合夥事務之合夥人，依委任之目的
    ，除不屬於合夥事務執行範圍之合夥契約之變更，新合夥人
    之加入，退夥及合夥之解散等事項外，均得執行之。民法第
    676條規定：合夥之決算及分配利益，除契約另有訂定外，
    應於每屆事務年度終為之。是『決算』，僅旨在『分配利益
    』，核與同法第689條規定合夥人退夥時之『結算』及第694
    條規定合夥解散後之『清算』有別。從而『決算』及『分配
    利益』，似屬執行合夥事務之範疇，非不得由執行合夥事務
    之合夥人為之」，最高法院83年台上字第1630號判決參照。
    復按「繼承人自繼承開始時，除本法另有規定外，承受被繼
    承人財產上之一切權利、義務」，民法第1148條前段定有明
    文。
２、查依本件合夥契約之約定，洪宗隆即應於每月15日左右為決
    算並依各台貨車當月運送貨物所獲得之盈餘為分配。然而，
    洪宗隆卻屢以貨物運送業務不佳，所得不足支付司機及基本
    開銷為由，而未為盈餘分配。原告之被繼承人辛○○為合夥
    人之一，依前揭法規、最高法院判決意旨，原告己○○、庚○○、丁○○自得向執行合夥事務之洪宗隆請求分配合夥利
    益，然而，因洪宗隆業已於93年7月間死亡，被告為洪宗隆
    之法定繼承人，依法自應承繼洪宗隆之一切權利義務，因此
    被告自應負給付原告自91年2月份至洪宗隆93年7月間死亡期
    間（共計約30個月）之合夥盈餘分配之義務。
３、因被告無權占有每月可供決算與透視虧損之相關書證簿冊，
    原告無從詳實計算每月可供分配之盈餘成數，僅能就於執行
    業務期間所取得由被告之父洪宗隆簽名蓋章之89年10月份、
    11月份、12月份及90年7月份會算書4份，粗略估算平均每月
    原告可得分配盈餘為104,910元，計算方式：（109,634＋10
    7,922＋112,979＋97,129）÷4＝106,910元。
４、故被告應給付原告「30個月之合夥盈餘分配數額」計3,207,
    300元。計算方式：106,910元×30月＝3,207,300元，此部
    份依據合夥契約及民法第676、677條規定請求。
三、原告對被告抗辯所為之陳述：
(一)、合夥關係僅存在於被告之父洪宗隆與原告之被繼承人辛○○
    間；訴外人戊○○、甲○○二人為司機實與系爭合夥事業無
    關：
１、聚隆公司貨物運送業務之押標金與資金來源，皆由辛○○與
    洪宗隆2人所為。
２、同是從事司機運送業務之甲○○、戊○○等人，僅就所駕駛
    之貨車、板車收益收取紅利，然辛○○卻除就自己所開乘貨
    車、板車僅與洪宗隆分紅外，尚得與其就戊○○、甲○○駕
    駛收益抽成，顯見葉、古計算紅利基準與原告、洪宗隆等不
    同。
３、合夥關係著重合夥人相互間之高度信賴與相互制衡，強調合
    夥人平等原則。葉、古二人於系爭合夥關係中顯然地位不對
    等，對合夥財產亦無權過問；關於車輛調度須遵從原告與洪
    宗隆指示；未享有事務檢查權，無權查閱帳簿。
４、葉、古二人與原告、洪宗隆所簽署之同意書實屬僱傭契約與
    共有物管理契約之混合契約類型：葉、古二人為合夥事業體
    之司機，每用領有固定薪資，接受原告、洪宗隆車輛指揮調
    度，該部分為僱傭契約殆無疑義。又二人每月領取之「紅利
    」，並非合夥利益所得，而係按其所共有車輛應有部分（各
    3 分之1）收取純益（收益扣除費用）。
(二)、洪宗隆確為系爭合夥事務執行人：
１、系爭合夥事業事務執行原由洪宗隆一人擔任，期間雖於90年
    11月21日經洪宗隆同意，暫由辛○○接手記帳業務，然對外
    代表人仍為洪宗隆，是當時之合夥事業顯由辛○○與洪宗隆
    二人共同執行。其後辛○○雖遭解除（辭任）職務，交還合
    夥事業關於全權處理車輛暨人員之所有支出之權利，而「改
    由負責人洪宗隆先生收回全權管理」，探求當事人真意，明
    確得知系爭合夥事業再度由洪宗隆一人單獨執行。
２、另參酌本院91年度自字第84號侵佔按證人戊○○所言，亦顯
    示系爭合夥事業之執行係由洪宗隆為之。
(三)、辛○○與洪宗隆間之合夥關係存有每月行使合夥決算與分配
    損益之事實：
１、系爭合夥事業約定每月決算與分配損益。因辛○○與洪宗隆
    間之合夥關係僅有二人，並欠缺會計人員，加上員工不多，
    故洪宗隆與辛○○之合夥分配盈餘或給付薪資等，係以現金
    、票款、匯票不等方式混合為之，並為配合聚隆化學纖維股
    份有限公司票款到期日期，盈餘及薪資發放，皆於應受領日
    期後5個月給付；洪宗隆曾以其亞太商業銀行溪湖分行帳戶
    ，為支付88年8月應付款項，於89年1月25日匯款64,880元（
    另給付現金100,000元），為支付89年4月應付款項，於89年
    9 月13日匯款140,711元，為支付89年5月應付款項，於89年
    10 月16日匯款108,000元（另有現金10,000元），為支付89
    年6 月應付款項，於89年11月14日匯款82,200元（另有現金
    20,000元），顯見該合夥確有分配盈餘之事實。
２、自91年2月份起至洪宗隆死亡共30個月，每月托辭虧損拒絕
    分配合夥利益，然合夥事業連續虧損30個月，不結束經營，
    與一般法則與商人慣例不符；洪宗隆死後被告繼續經營虧損
    業務，更與常情不符。而洪宗隆多次拒絕原告依法查閱帳冊
    憑證之請求，托言並無所謂商業帳冊可供參閱，然縱合夥事
    業未依法製作帳冊與憑證，洪宗隆仍有每月可供決算與透視
    虧損之一切書證簿冊可資查證合夥事業之損益，洪宗隆拒不
    提出，顯然掩飾合夥獲利部分，意圖獨占合夥盈餘。合夥決
    算及分配既經洪宗隆每月例行為之，且獨占合夥盈餘分配數
    額，受侵害之合夥人自得要求洪宗隆返還盈餘成數。
貳、被告之聲明及陳述：
一、聲明：
(一)、原告之訴駁回。
(二)、如受不利益之判決，願供擔保請准免為假執行。
二、陳述：
(一)、原告之被繼承人辛○○與訴外人戊○○、甲○○三人均係受
    僱於洪宗隆，洪宗隆係為鼓勵身為管理人之辛○○，始有分
    紅之特別約定。同意書分成3份簽定、系爭車輛購入日期多
    早於辛○○所稱之合夥期日，且原告未舉出任何購車出資之
    證明等情，可證洪宗隆與辛○○間並非合夥關係。
(二)、退步言之，若辛○○與洪宗隆間確有合夥關係存在，則該合
    夥關係應係存在於辛○○、洪宗隆、戊○○、甲○○等四人
    之間，業務執行則為共同執行，是原告不得僅向被告請求。
    況且，洪宗隆死亡後，應視為洪宗隆退夥，原告請求分配合
    夥利益，應向合夥請求，而非向被告請求。
(三)、被告目前經營事業與原告主張系爭合夥事業沒有關係；縱使
    被告經營事業侵害原告主張合夥關係之權益，亦只有合夥得
    向被告請求賠償，原告以個人名義向被告請求並無理由。
(四)、原告自承90年11月21日左右接管帳冊，直至91年2月6日為其
    他人解除其職務，迄今均未交接帳冊，亦未再經同意選任接
    任人選，故被告未能提供帳冊查閱。
(五)、系爭合夥未經決算，而合夥利益應經決算始可請求，若原告
    主張業經決算，則應負舉證責任。且縱其請求金額計算依據
    之期間內確有營收，未必其後期間亦均有營收。
(六)、系爭合夥若只有辛○○與洪宗隆二人，今洪宗隆已死亡，即
    應進入清算程序，原告亦不能逕為請求。
參、法院得心證理由：
一、兩造就下列事實均不爭執：
(一)、辛○○、洪宗隆與甲○○三人間，辛○○、洪宗隆與戊○○
    三人間，辛○○與洪宗隆二人間（二份），分別於90年11月
    21日，所簽訂之同意書共四份（下稱系爭同意書）之真正不
    爭執。
(二)、洪宗隆、甲○○、戊○○三人，於91年2月6日，所共同簽訂
    異議書之真正不爭執。
二、本件所應審酌之爭點為：(一)被告之被繼承人洪宗隆與原告之
    被繼承人辛○○間之契約關係是否為合夥? 若倘為合夥，合
    夥關係係存在於何人之間？(二)、原告等欲請求決算及分配合
    夥利益應向何人請求當事人始為適格？茲分述如下：
(一)、被告之被繼承人洪宗隆與原告之被繼承人辛○○間之契約關
    係是否為合夥? 若倘為合夥，合夥關係係存在於何人之間？
１、按合夥為二人以上互約出資，以經營共同事業，而分受其營
    業所生之利益及分擔其所生損失之契約，而所謂經營共同事
    業，並無事業種類、規模或、存續期間之特別限制，不問其
    為繼續或臨時，為個別或包括之事業，或以單一行為為目的
    之偶然合夥，均不失為合夥。準此，數人共同出資合購貨車
    及板車以經營貨物運送業務，並以駕駛貨車及板車之收益而
    為分配，自屬合夥。
２、經查，依系爭同意書四份所載，辛○○與洪宗隆各出資押標
    金150萬元及50萬元之營運資金，另就雙方分別所駕駛之貨
    車KV-391號和板車PZ-26號以及貨車HZ-165號之價金各出資
    二分之一，並對甲○○所駕駛貨車FX-958號和板車QG-21號
    以及戊○○所駕駛貨車IPC-13號和板車PZ-23號之價金亦各
    出資三分之一，而甲○○與戊○○則就其所駕駛上開車輛之
    價金分別與辛○○、洪宗隆各出資三分之一；至其盈餘之分
    派則依其對該貨車及板車價金之出資比例而為盈餘之分派，
    亦即辛○○與洪宗隆就自己所駕駛的貨車與板車收益與洪宗
    隆、辛○○對分二分之一，另就甲○○、戊○○二人所駕駛
    的貨車與板車收益則分別與甲○○、戊○○各分得三分之一
    ，至其合夥之事務（貨物運送業務），則約定由洪宗隆代理
    為負責人（執行業務合夥人），另約定辛○○為系爭合夥財
    務收支之管理人，此有兩造所不爭執之系爭同意書四份附卷
    可稽。由此堪認辛○○、洪宗隆、甲○○、戊○○四人共同
    出資合夥購買系爭貨車及板車以經營貨運業務，並以其對該
    貨車及板車價金之出資比例而為盈餘之分配，亦即辛○○、
    洪宗隆與訴外人甲○○、戊○○四人係合夥關係，洪宗隆係
    系爭合夥之執行業務合夥人，辛○○則為系爭合夥財務收支
    之管理人。
３、況依洪宗隆、甲○○、戊○○三人於91年2月6日所共同簽訂
    之異議書所載：「因甲方辛○○帳目不清礎，應此提議撤銷
    前示同意書之甲方所有職權，改由負責人洪宗隆先生收回全
    權處理。」，核與辛○○在本院93年訴字第181號請求閱覽
    帳簿等民事事件中於93年4月7日準備程序時所陳述：「戊○○、甲○○及被告（洪宗隆）有在91年2月份寫一份異議書
    把我解任。」等語相符，此有該異議書在卷足稽，並經本院
    調閱上開民事卷宗查核屬實，是系爭合夥關係若非存在於辛○○、洪宗隆、甲○○、戊○○四人，而係僅存在於辛○○
    與洪宗隆二人間，則為何欲解除辛○○對於系爭合夥財務之
    管理收支職務，亦須甲○○、戊○○二人具名同意？由此益
    證系爭合夥關係應存在於辛○○、洪宗隆、甲○○、戊○○
    四人之間，堪以認定，原告辯稱：系爭合夥關係僅存在於辛○○、洪宗隆二人間，顯屬無據，不足採信。
(二)、原告等欲請求決算及分配合夥利益應向何人請求當事人始為
    適格？
１、按當事人適格為訴權存在之要件，屬法院應依職權調查之事
    項。又合夥財產係合夥人全體公同共有，合夥並無獨立之人
    格，其因合夥事務涉訟者，除由執行業務之合夥人代表合夥
    為原告或被告外，應由全體合夥人為原告或被告，其當事人
    始稱適格。
２、次按合夥人死亡者，合夥人因而退夥，但契約訂明其繼承人
    得繼承者，不在此限，民法第687條第1款定有明文。此規定
    之規範意旨在於合夥契約之成立，植基於合夥人之間高度之
    信任，即合夥契約之屬人性相當高，故當合夥人有死亡事由
    發生時，法律即規定死亡為合夥人之當然退夥事由，且法文
    使用「契約訂明」之字眼，顯見法律僅規定於合夥契約內有
    預先「明示記載」繼承人得繼承為合夥人時始例外准許，而
    不包含「默示承認」繼承人得依繼承之法律關係成為合夥人
    之情況在內。
３、經查，系爭四份同意書中，並未約定其繼承人得繼承合夥之
    權利，此為兩造所不爭執，而系爭合夥之執行業務合夥人洪
    宗隆於93年7月間死亡，則依前開說明，洪宗隆即發生退夥
    之效力，其繼承人即被告乙○○無從繼承洪宗隆之合夥人地
    位與資格，而成為系爭合夥之執行業務合夥人；況經營合夥
    業務所賺取之盈餘或虧損，屬該合夥之財產或債務，而為全
    體合夥人之公同共有，於未經全體合夥人為「年度」決算前
    ，如何得知該年度合夥營運之盈虧以及每位合夥人究能請求
    分配多少合夥利益。本件原告等所請求之分配合夥利益之期
    間為91年2月份起至洪宗隆93年7月間死亡止，惟原告等就該
    期間內系爭全體合夥人或執行合夥事務之合夥人是否有進行
    「決算」乙節，卻無法舉證以實其說，是綜上前揭說明，原
    告等欲請求分配合夥利益前，則應一併請求決算，並向合夥
    團體或執行業務之合夥人為之，其當事人始為適格（83年度
    台上字第1630號、94年度台上字第1359號判決意旨參照），
    惟本件原告等竟向非系爭合夥之執行業務合夥人即被告乙○○請求，其當事人適格顯有欠缺，法院並不得為實體上之裁
    判。故依原告所訴之事實，其訴顯無理由，應予駁回。又原
    告假執行之聲請，亦因訴無理由而失所依附，應併予駁回之
    。另原告等之被繼承辛○○於本案繫屬中死亡，依民法第68
    7條第1款之規定，亦當然發生退夥之效力，此時原告等應基
    於係原合夥人辛○○之繼承人身分，對系爭合夥團體行使辛○○之退夥結算及出資償還請求權，方始正途，於此併予敘
    明。
三、本件事證已臻明確，兩造其餘之攻擊防禦方法及所提之證據
    ，經審酌後認均無礙判決之結果，爰不予一一論述。
四、據上論結，原告之訴為無理由，依民事訴訟法第385條第1項
    前段、第78條、第85條第2項，判決如。
中　　華　　民　　國　　96　　年　　1 　　月　　25　　日
                  民事第二庭    法　官　康弼周
以上正本係照原本作成。
如對判決上訴，應於判決送達後20日內向本院提出上訴狀。
中　　華　　民　　國　　96　　年　　1 　　月　　25　　日
                                書記官  林文斌
